最高法院民事判決　　　　　　　　　　　　　　　八十八年度台上字第一一一五號
　　上　訴　人　中華商業銀行股份有限公司
　　法定代理人　王又曾
　　訴訟代理人　徐浩文
　　　　　　　　高錫進
　　　　　　　　楊盤江律師
　　被 上訴 人　甲○○
右當事人間第三人異議之訴事件，上訴人對於中華民國八十七年五月二十五日台灣高
等法院台中分院第二審判決（八十七年度重上字第二三號），提起上訴，本院判決如
左：
    主  文
原判決廢棄，發回台灣高等法院台中分院。
    理  由
本件被上訴人主張：坐落台中縣大雅鄉○○段一五五八、一五五九、一五六○號（重
劃前為同鄉○○○段一二○－一一、一二○－二○、一二○－二一號）三筆土地（以
下稱系爭土地）為伊於民國六十二年五、六月間以新台幣（下同）十八萬元向訴外人
王何霜微所購買，屬伊之特有財產，伊並與夫陳壽祿於八十四年五月十一日向台灣台
中地方法院（以下稱台中地院）登記為分別財產制。且縱系爭土地非伊之特有財產，
因伊夫並未就系爭土地辦理更名登記，依八十六年九月二十五日修正公布之民法親屬
編施行法第六條之一規定，應適用七十四年民法親屬編修正後之第一千零十七條規定
，即系爭土地為伊之原有財產，伊保有其所有權。詎上訴人執對伊夫之執行名義即台
中地院八十五年度促字第二六一九八號支付命令，就伊所有系爭土地聲請強制執行，
伊有排除強制執行之權利等情，依強制執行法第十五條規定，求為撤銷系爭土地所為
強制執行程序之判決。
上訴人則以：被上訴人與陳壽祿係於四十八年三月十二日結婚，系爭土地於六十二年
登記為被上訴人名義，係其夫妻婚姻關係存續中所取得之財產，依七十四年六月三日
修正前之民法規定，屬聯合財產，為其夫陳壽祿所有；被上訴人雖主張與其夫於八十
四年五月十一日向台中地院登記為分別財產制，惟其夫係於八十三年十二月二十八日
向伊借款八百萬元，依非訟事件法第四十五條第四項規定，該登記對伊不生效力；又
伊於八十六年二月十三日查封系爭土地，被上訴人於八十六年五月六日提起本件訴訟
，均已在八十六年九月六日之前，無適用八十五年九月二十五日修正公布之民法親屬
編施行法第六條之一規定之餘地等語，資為抗辯。
原審維持第一審所為如被上訴人聲明之判決，駁回上訴人之上訴，無非以：被上訴人
與陳壽祿係夫妻，於婚姻關係存續中之六十二年五、六月間購買系爭土地，登記為被
上訴人所有。因陳壽祿負欠上訴人八百萬元，上訴人乃以台中地院八十五年度促字第
二六一九八號確定支付命令為執行名義，聲請強制執行，經執行法院於八十六年二月
十三日執行查封系爭土地，該強制執行程序，現尚未終結之事實，有土地登記謄本，
台中地院八十六年度執字第一三一○號民事執行卷宗可按，並為兩造所不爭執，堪信
為真實。被上訴人所提出之證據固尚不足以證明系爭土地為其特有財產，惟按八十五
年九月二十五日修正新增之民法親屬編施行法第六條之一規定：「中華民國七十四年
六月四日以前結婚，並適用聯合財產制之夫妻，於婚姻關係存續中以妻之名義在同日
以前取得不動產，而有左列情形之一者，於本施行法中華民國八十五年九月六日修正
生效一年後，適用中華民國民法親屬編修正後之第一千零十七條規定：一婚姻關係尚
存續中，且該不動產仍以妻之名義登記者。二夫妻已離婚而該不動產仍以妻之名義登
記者」。而其立法理由則為：「在民國七十四年六月四日以前，妻於婚姻關係中非因
繼承或其他無償取得之財產，非為妻之原有財產，其所有權歸屬於夫。然而此類型案
例，除本施行法有特別規定之外，不適用修正後之規定。夫妻財產歸屬之認定因時點
基準之不同而迥異，此實是造成目前知法用法困難之主要原因，且與登記公信力相違
。故本條明定婚姻關係存續中以妻之名義在七十四年六月四日以前取得不動產，而今
婚姻關係尚存續中，且該不動產仍以妻之名義登記者，或夫妻已離婚，而該不動產仍
以妻之名義登記者，在新法施行後一年緩衝期間內，得由夫妻重新認定財產之歸屬，
於施行一年後，則一體適用新法，以配合登記制度並維護妻之權益」，足見在八十六
年九月二十五日即上開施行法修正公布生效一年後，夫妻適用聯合財產制者，一體適
用新法即現行之民法第一千零十七條規定，以登記為準，夫妻於結婚時所有之財產，
及婚姻關係存續中取得之財產，為夫或妻之原有財產，各保有其所有權。易言之，在
上開一年之緩衝期間內，夫或妻之一方未提起訴訟，重新認定財產之歸屬，於期滿後
，確定的一體適用新法，登記夫或妻所有之財產，即歸其所有，不再有舊法時期，雖
登記為妻所有，依聯合財產制卻仍屬夫所有之不公平現象。上開法律規定，除緩衝期
間外，並無例外規定，亦無特殊情形得排除適用之規定。茲系爭土地自六十二年五、
六月登記為被上訴人所有，迄八十六年九月二十五日即上開施行法修正公布生效一年
後，仍登記為被上訴人所有，依上開說明即屬被上訴人所有。上訴人雖以其於八十六
年二月十三日執行查封系爭土地及於八十六年五月六日提起本件訴訟，均在八十六年
九月六日以前，主張無修正後民法親屬編施行法第六條之一規定之適用，顯係限縮解
釋而企圖排除法律之適用，於法無據。又系爭土地係被上訴人於六十二年間取得，被
上訴人與其夫原適用聯合財產制，於八十四年五月十一日已向台中地院登記為分別財
產制，而系爭土地約定為被上訴人所有，此有同院八十四年度財登字第三三號民事登
記事件卷宗可按，並為兩造所不爭執，此項分別財產制之登記因在被上訴人之夫向上
訴人借款之後，依非訟事件法第四十五條第四項規定，固對上訴人不生效力，惟系爭
土地在上開施行法修正後一年，被上訴人之夫並未辦理更名登記，且被上訴人與其夫
既訂有分別財產制契約，約定系爭土地歸被上訴人所有，自應受其拘束，則被上訴人
之夫未於上開緩衝期間更正名義，尤非怠於行使權利，無由他人代位行使之餘地。從
而被上訴人以依七十四年六月三日修正之民法第一千零十七條規定，系爭土地為其原
有財產，保有所有權，就執行標的物即系爭土地有足以排除強制執行之權利，請求撤
銷強制執行程序，自屬正當，應予准許等詞，為其判斷之基礎。
按夫妻於婚姻關係存續中以妻之名義在七十四年六月四日以前取得之不動產，依當時
適用之民法第一千零十六條本文規定，為聯合財產，如夫之債權人認此財產係夫所有
，聲請法院強制執行，予以查封，而妻主張係其所有，提起第三人異議之訴，法院應
適用取得當時之民法之規定，查明其所有權之歸屬，資為判斷之依據。雖七十四年六
月三日修正公布之民法第一千零十七條第一項規定：「聯合財產中，夫或妻於結婚時
所有之財產，及婚姻關係存續中取得之財產，為夫或妻之原有財產，各保有其所有權
。」而八十五年九月二十五日增訂公布之民法親屬編施行法第六條之一規定：「中華
民國七十四年六月四日以前結婚，並適用聯合財產制之夫妻，於婚姻關係中以妻之名
義在同日以前取得不動產，而有左列情形之一者，於本施行法中華民國八十五年九月
六日修正生效一年後，適用中華民國七十四年民法親屬編修正後之第一千零十七條規
定：一婚姻關係尚存續中且該不動產仍以妻之名義登記者。二夫妻已離婚而該不動產
仍以妻之名義登記者。」揆其立法目的係在規範聯合財產由夫妻重新認定財產之歸屬
，並以施行後一年為緩衝期間，於施行一年後，則一體適用新法，以配合登記制度並
維護妻之權益。然不動產實施查封後，債務人就該不動產所為移轉、設定負擔或其他
有礙執行效果之行為，對於債權人不生效力，強制執行法第一百十三條、第五十一條
第二項定有明文。上開已被法院查封之妻名義之不動產，於此增訂之民法親屬編施行
法第六條之一公布實施後，夫無論為重新認定屬妻所有之積極行為，或不為重新認定
屬夫所有之消極行為，致仍登記為妻名義者，如有此增訂法律規定之適用，而認係妻
之所有，妻得提起第三人異議之訴，則有礙執行效果，查封登記之公信力必遭破壞，
而影響於夫之債權人之權益，自與立法之目的有違，允非可取。故應認此增訂之法律
施行後，在緩衝之一年期間或之前已被查封之夫妻聯合財產，仍應依取得當時適用之
民法，定其所有權之歸屬，不能依此增訂之法律逕認於緩衝期間屆滿後，仍登記為妻
名義之不動產係妻所有。原審為與此相異之論斷，所持法律上之見解，尚有違誤。次
查被上訴人係於六十二年間取得系爭土地，與其夫陳壽祿原適用聯合財產制，於八十
四年五月十一日向台中地院登記為分別財產制，雖約定系爭土地為被上訴人所有，但
此項分別財產制之登記係在其夫向上訴人借款之後等情，為原審所確定之事實，依非
訟事件法第四十五條第四項規定，對上訴人不生效力，此並為原審所認定無訛，被上
訴人與其夫此分別財產制之登記既對上訴人不生效力，對上訴人而言，被上訴人與其
夫間之夫妻財產制自仍屬原適用之聯合財產制，上訴人不受此登記中系爭土地歸被上
訴人所有之約定之拘束。原審就此為相反之論斷，並有可議。上訴論旨指摘原判決不
當，聲明廢棄，非無理由。
據上論結，本件上訴為有理由，依民事訴訟法第四百七十七條第一項、第四百七十八
條第一項，判決如主文。
中      華      民      國    八十八    年      五      月    二十七    日
                              最高法院民事第五庭
                                  審判長法官  蕭  亨  國
                                        法官  吳  正  一
                                        法官  楊  隆  順
                                        法官  陳  淑  敏
                                        法官  黃  義  豐
      右正本證明與原本無異
                                              書  記  官
中      華      民      國    八十八    年      六      月     十五     日
